【裁判字號】    93,訴,1328
【裁判日期】    950929
【裁判案由】    塗銷地上權登記
【裁判全文】
臺灣板橋地方法院民事判決              93年度訴字第1328號
原      告  大永興業股份有限公司
法定代理人  丙○○○
訴訟代理人  楊國華律師
被      告  行政院國軍退除役官兵輔導委員會臺北縣榮民服務
            處即賀國棟之遺產管理人
法定代理人  戊○○
訴訟代理人  乙○○
被      告  丁○○○
            甲○○○
            己○○
                        號4樓.
上列當事人間請求所有權移轉登記事件，經本院於民國95年9 月
12日言詞辯論終結，判決如下：
    主  文
被告丁○○○、甲○○○、己○○、行政院國軍退除役官兵輔導
委員會臺北縣榮民服務處即賀國棟之遺產管理人應就原告所有坐
落臺北縣新莊市○○段五○一地號土地，以民國三十八年十一月
十五日新莊字第八一二號收件，於民國三十九年五月十七日設定
權利人吳水連、權利範圍二九點三二平方公尺即八坪八七之地上
權登記辦理繼承登記後，將該地上權登記塗銷。
訴訟費用由被告負擔。
    事實及理由
一、被告賀國棟已在大陸死亡，此有財團法人海峽交流基金會94
    年10月12日以海陸（法）字0940037222號函可證，而查賀國
    棟並無子嗣，且在臺灣亦無其他親屬，故其繼承人之有無不
    明，有卷附賀國棟之戶籍謄本可憑，而被告賀國棟係行政院
    國軍退除役官兵輔導委員會列管之退除役官兵，此有卷附行
    政院國軍退除役官兵輔導委員會統計處94年4 月13日輔導處
    字第0940000444號函可參，則按臺灣地區與大陸地區人民關
    係條例（下簡稱為：兩岸關係條例）第68條第1 項規定：「
    現役軍人或退除役官兵死亡而無繼承人、繼承人之有無不明
    或繼承人因故不能管理遺產者，由主管機關管理其遺產」，
    行政院國軍退除役官兵輔導委員會並依同條第3 項規定：「
    第一項遺產管理辦法，由國防部及行政院國軍退除役官兵輔
    導委員會分別擬訂，報請行政院核定之」，而頒訂有「退除
    役官兵死亡無人繼承遺產管理辦法」，依該辦法第4 條規定
    ：「亡故退除役官兵遺產，除設籍於輔導會所屬安養機構者
    ，由該安養機構為遺產管理人外；餘由設籍地輔導會所屬之
    退除役官兵服務機構為遺產管理人」，故被繼承人如屬退除
    役官兵者，即應依上開規定，以各該機構為法定之遺產管理
    人。則行政院國軍退除役官兵輔導委員會臺北縣榮民服務處
    既為賀國棟之法定遺產管理人，有卷附行政院國軍退除役官
    兵輔導委員會95年1 月3 日輔壹字第0940017968號書函暨桃
    園縣榮譽國民之家95年1 月2 日桃榮輔字第0940006538號函
    可稽，爰准由遺產管理人行政院國軍退除役官兵輔導委員會
    臺北縣榮民服務處為被告賀國棟承受訴訟，先予敘明。
二、本件原告起訴主張：
（一）本件被告丁○○○、甲○○○、己○○與已故賀國棟等四
      人之被繼承人吳水連於38年以前，既向原告不定期承租坐
      落臺北縣恒安段500 地號（即重測前中港厝段669 —1 地
      號）部分土地供做建築基地，建有面積29.32 平方公尺（
      即8.87坪）建物。光復後辦理土地總登記，於38年11月15
      日辦理建物保存登記，並依據當時臺灣省政府訂頒「台灣
      省各縣市辦理單獨聲請地上權設定登記應行注意事項」之
      規定單獨聲請設定地上權登記，但吳水連在「他項權利登
      記聲請書」之土地標示欄坐落地號誤填為「中港厝字（段
      ）669 號」（即重測後恒安段501 地號），致地政機關將
      地上權登記在中港厝段669 地號（即重測後恒安段501 地
      號）土地上，以上有鈞院卷附臺北縣新莊地政事務所95
      年3 月16日以北縣莊地登字第0950004219號函送該所38年
      新莊字第812 號土地登記案件影本、建物登記簿謄本、土
      地登記謄本可稽。
（二）經查，訴外人吳水連所建築之建物，其當時門牌為中港里
      中港厝228 號，嗣41年11月1 日門牌整編為中港路28號、
      後又於59年4 月1 日整編為中港路41巷4 號、85年5 月1
      日再整編為中港路69巷4 號，此有吳水連戶籍謄本、門牌
      證明書可稽。此亦可對照起訴時同案被告黃寶玉（已和解
      撤回）同樣登記錯誤，其建物登記簿謄本記載建物門牌為
      中港路30號，查黃寶玉戶籍原設在中港厝230 號（即吳水
      連建物之隔壁），嗣門牌改編為中港路30號，有黃寶玉戶
      籍謄本可憑，黃寶玉對於地上權登記錯誤不爭執，為避免
      因敗訴負擔訴訟費用，業與原告和解而塗銷該地上權登記
      ，亦有塗銷後之土地謄本可證。
（三）又經鈞院函囑新莊地政事務所就門牌新莊市○○路69巷4
      號建物（即原中港厝228 號、後改編為中港路28號、中港
      路41巷4 號），實地測量其位置確係坐落於恒安段500 地
      號土地上，有鈞院卷附臺北縣新莊地政事務所95年4 月18
      日以北縣莊地測字第0950006278號函送土地複丈成果圖可
      稽，以上足資證明吳水連於39年5 月17日單獨聲請設定地
      上權登記時，因吳水連誤填地號致登記錯誤。
（四）查前開地上權登記既錯誤登記於501 地號土地上，就系爭
      501 地號土地而論，吳水連於系爭501 地號土地並無地上
      權存在，其地上權登記應屬無效；且吳水連與原告間就
      500 地號之基地租賃關係亦已消滅多年，原告曾要求被告
      等辦理塗銷，卻無結果，已涉及私權爭執，為此原告本於
      所有權之法律關係，請求吳水連之全體繼承人即被告等辦
      理繼承登記後塗銷地上權登記如訴之聲明，於法並無不合
      ，應予准許。
（五）又按「已登記不動產所有人之回復請求權，無民法第125
      條消滅時效規定之適用，為大法官會議釋字第107 號解釋
      所明示。茲所謂回復請求權，自不以不動產之返還請求權
      為限，凡足以破壞不動產所有權完整性之他項權利登記，
      因具有無效原因所發生之塗銷登記請求權，皆包括在內。
      」有最高法院58年台上字第3297號裁判要旨可參。據此，
      本件應無民法第125 條消滅時效規定之適用，被告甲○○○在93年8 月24日答辯狀謂原告請求塗銷地上權登記的時
      間已超過15年時效云云，容有誤會。
（六）聲明：如主文第一項所示。
二、被告則均辯稱：其等就原告主張之事項並不清楚，倘有錯誤
    登記之情事，願配合處理等語，被告甲○○○則另辯稱：原
    告請求塗銷地上權登記的時間已超過15年時效等語。並聲明
    ：駁回原告之訴。
三、本件原告主張本件被告丁○○○、甲○○○、己○○與已故
    賀國棟等四人之被繼承人吳水連於38年以前，向原告不定期
    承租土地供做建築基地，建有面積29.32 平方公尺（即8.87
    坪）建物，光復後辦理土地總登記，於38年11月15日辦理建
    物保存登記，權利人為吳水連、建積8.87坪、土地標示欄坐
    落地號係填為「中港厝字（段）669 號」（即重測後恒安段
    501 地號），地政機關亦將地上權登記在上述669 地號土地
    上，此有建物與土地登記謄本及臺北縣新莊地政事務所95年
    3 月16日北縣莊地登字第0950004219號函暨檢附該所38年新
    莊字第812 號土地登記案件等件在卷可稽，且被告亦不加爭
    執，自堪信原告此部分之主張為真實。
四、本件爭點在系爭土地上是否果有系爭地上權存在。經查：
（一）查經本院囑請臺北縣新莊地政事務所至現場測量，並請就
      上述建物所坐落之位置，於地籍圖上標示位置之結果，前
      開建物確係坐落於臺北縣恒安段500 地號上，此有該地政
      事務所之土地複丈成果圖1 件附卷可參，而被告就此亦不
      否認，自堪信原告主張之事實為實在。
（二）按所有人對於妨害其所有權者，得請求除去之，又各共有
      人對於第三人，得就共有物之全部，為本於所有權之請求
      ，民法第767 條、第821 條分別定有明文。復按地上權係
      謂以在他人土地上有建築物或其他工作物或竹木為目的，
      而使用其土地之權，為定限物權，地上權人得對標的土地
      為特定之支配，是地上權之存在自有害於所有權使用收益
      之圓滿狀態。則被告行使系爭地上權之實際範圍不在系爭
      地號之土地上，業如前述，則該地上權自未存在於該地號
      之土地上，詎被告之被繼承人吳水連於該地號上竟有地上
      權之登記，即有礙於原告土地所有權之圓滿狀態，從而本
      件對照系爭土地之土地登記簿謄本及系爭地上權設定登記
      文件結果，無法得見土地共有人與登記地上權人間有設定
      系爭地上權之合意，且被告亦無法再舉證證明系爭地上權
      設定登記，確有經系爭土地共有人同意，則系爭地上權要
      屬登記錯誤，實際於系爭土地上應無系爭地上權存在，至
      為灼然，其錯誤之登記，對原告系爭土地所有權自有妨害
      ，揆諸上開法條規定，原告自得請求被告塗銷除去之。
五、綜上所述，原告本於所有權之作用，訴請被告就系爭土地之
    地上權分別辦理繼承登記予以塗銷，為有理由，應予准許。
六、因本案論證已臻明確，兩造其餘主張、陳述及所提之證據暨
    其攻擊防禦方法，於本案判斷結果已無影響，均毋庸再予一
    一審酌，附此敘明。
七、據上結論：本件原告之訴為有理由，依民事訴訟法第78條、
    第85條第2 項，判決如主文。
中    華    民    國    95    年    9     月    29    日
                  民事第三庭    法  官  邱靜琪
以上正本係照原本作成
如對本判決上訴，須於判決送達後20日內向本院提出上訴狀
中    華    民    國    95    年    9     月    29    日
                                書記官  白俊傑


司法院資訊處製作；財團法人民間司法改革基金會備份。
